【裁判字號】    99,交聲,410
【裁判日期】    990921
【裁判案由】    違反道路交通管理處罰條例聲明異議
【裁判全文】
臺灣花蓮地方法院交通事件裁定         99年度交聲字第410號
原處分機關  交通部公路總局臺北區監理所花蓮監理站
異  議  人
即受處分人  甲○○
上列異議人即受處分人因違反道路交通管理處罰條例案件，對於
交通部公路總局臺北區監理所花蓮監理站99年8 月26日所為之裁
決處分（處分案號：花監違字第裁44-P00000000號）聲明異議，
本院裁定如下：
    主  文
原處分撤銷。
甲○○汽車駕駛人，駕駛汽車經測試檢定酒精濃度超過規定標準
，處罰鍰新臺幣壹萬玖仟伍佰元，吊扣其普通小型車駕駛執照拾
貳個月及應施以道路交通安全講習。
    理  由
一、原處分意旨略以：本件異議人即受處分人甲○○於民國99年
    8月26日凌晨1時52分許，在花蓮縣吉安鄉○○路○ 段與慶北
    三街口，因酒後駕駛車牌號碼U7-4996 號自用小貨車，經員
    警施以酒精濃度檢測，測得其呼氣酒精濃度達0.32MG/L，依
    法掣單舉發，由原處分機關於99年8月26 日依道路交通管理
    處罰條例第35條第1項第1款規定，裁處受處分人罰鍰新臺幣
    （下同）19,500元，吊扣職業大貨車駕駛執照12個月，並施
    以道路交通安全講習。
二、聲明異議意旨略以：本件異議人酒後所駕駛之車輛為自用小
    貨車，所持有為職業大貨車之駕駛執照，請求不要吊扣職業
    大貨車之駕駛執照以維持生計等語。
三、按汽車駕駛人飲用酒類或其他類似物後其吐氣所含酒精濃度
    超過每公升0.25毫克或血液中酒精濃度超過百分之0.05以上
    者，不得駕車，道路交通安全規則第114條第2款定有明文；
    次按汽車駕駛人，駕駛汽車經測試檢定有酒精濃度超過規定
    標準者，處15,000元以上60,000元以下罰鍰，並當場移置保
    管其車輛及吊扣其駕駛執照1 年，並應接受道路交通安全講
    習，道路交通管理處罰條例第35條第1項第1 款、第24條第1
    項第2款亦定有明文。
四、經查：
（一）本件異議人於上開時間、地點，酒後駕駛車牌號碼U7-499
      6號自用小貨車，在花蓮縣吉安鄉○○路○段與慶北三街口
      ，因酒後駕車酒精濃度過量，經警攔撿並施以酒精濃度測
      試，測得其呼氣酒精濃度為每公升0.32毫克，遂予製單舉
      發，嗣經原處分機關以異議人違規事實明確，依道路交通
      管理處罰條例第35條第1項第1款規定，於99年8月26 日花
      監違字第裁44─P00000000號裁決書裁處異議人罰鍰19,50
      0元、吊扣職業大貨車駕駛執照12 個月並施以道路交通安
      全講習等情，為異議人所坦承，並有花蓮縣警察局花警交
      字第P00000000 號舉發違反道路交通管理事件通知單、原
      處分機關上開裁決書及移送書各1 份在卷可稽。是異議人
      酒後駕駛自用小貨車遭監理機關處以罰鍰19,500元、吊職
      業大貨車駕駛執照並施以道路交通安全講習之事實均堪認
      定。
（二）按94年12月14日修正、95年3月1日施行前之道路交通管理
      處罰條例第68條固規定「汽車駕駛人，因違反本條例及道
      路交通安全規則之規定，受吊扣或吊銷駕駛執照處分時，
      吊扣或吊銷其持有各級車類之駕駛執照」，惟修正後業已
      刪除「吊扣」之規定，改為「汽車駕駛人，因違反本條例
      及道路交通安全規則之規定，受吊銷駕駛執照處分時，吊
      銷其持有各級車類之駕駛執照」（該條文又於99年5月5日
      經總統公佈修正，並由行政院令於99年9 月1 日施行，然
      本件並無適用，容後詳述。）其修正理由乃係舊法將違法
      或違規駕駛人所持有各級車類之駕駛執照一併吊扣，失之
      過苛，影響人民工作及生活甚鉅，故依修正後之該條規定
      ，受吊扣駕駛執照處分時，僅能吊扣違規當時所駕車類之
      駕駛執照，不再吊扣其持有各級車類之駕駛執照，僅於受
      吊銷駕駛執照處分時，始吊銷其持有各級車類之駕駛執照
      。
（三）又道路交通安全規則第61條第1 項第3 款規定，汽車駕駛
      人取得高一級車類之駕駛資格者，應換發駕駛執照，並准
      其駕駛較低等級車類之車輛，已領有大貨車駕駛執照者，
      得駕駛小型車、輕型機器腳踏車。準此，本件異議人領有
      較高級之職業大貨車駕駛執照，有公路監理電子閘門資料
      1 份附卷可佐，本可直接允許其得駕駛自用小貨車，又本
      件異議人雖無較低級車類之普通小型車駕駛執照可供吊扣
      ，然行政行為採取方法所造成之損害，不得與所欲達成目
      的之利益顯失均衡，則在本件異議人無普通小型車駕駛執
      照可供吊扣之情形下，吊扣其職業大貨車駕駛執照，雖可
      達成禁止異議人繼續酒後駕駛之行政目的，然亦同時造成
      剝奪異議人駕駛其他各類車輛之結果，所造成之損害與所
      欲達成目的之利益，顯然失衡，復與前揭道路交通管理處
      罰條例第68條之修正意旨不符，有違法律保留原則。
（四）至上開道路交通安全規則對於汽車駕駛執照之管理，採取
      一人一照原則，固導致越級駕駛人違規酒駕時，受有無須
      吊扣駕駛執照之利益，然此關於駕駛執照管理所衍生之執
      行困難或法規漏洞，尚不得擴張解釋，於駕駛人無較低級
      駕駛執照可供吊扣時，即率爾代以吊扣其所領有之較高級
      駕駛執照。
（五）綜上，本件異議人確有於上開時地因違反酒後駕駛自用小
      貨車，經警攔停測試其呼氣中酒精濃度超過規定標準之違
      規行為，然其依法應受之處分既僅係限制其駕駛普通小型
      車之權利，原處分機關未審究及此，遽即吊扣異議人所有
      之職業大貨車駕駛執照，容有未洽。異議意旨就此所指，
      非無理由。茲因聲明異議程序，屬司法救濟途徑之一，應
      由法院審查受處分人所涉之違規事實是否成立、原處分所
      適用之法條是否正確及裁罰是否適當等事項，法院就此負
      有司法審查之作用，對原處分失當時，即應自為處分（臺
      灣高等法院暨所屬法院98年度法律座談會刑事類提案第20
      、23號參照）。是本件異議人雖未就原處分關於科處罰鍰
      或接受道路交通安全講習部分聲明異議，然本案既係同一
      之交通違規行為，罰鍰處分、吊扣駕駛執照及應接受道路
      交通安全講習均無從區分，異議人縱對於前開罰鍰及道安
      講習部分未為不服，仍應認均為異議聲明之效力所及，本
      院自得併為審酌。從而，應由本院將原處分撤銷，並自為
      裁罰如主文第2項所示，以期適法。
五、末查，行為後法律或自治條例有變更者，適用行政機關最初
    裁處時之法律或自治條例。但裁處前之法律或自治條例有利
    於受處罰者，適用最有利於受處罰者之規定，行政罰法第 5
    條定有明文，係行政罰法上從新從輕之規定。惟此處所謂之
    「從新」指係指違反行政法上義務之行為後，法律或自治條
    例有關處罰之規定有變更者，適用「行政機關最初裁處時」
    之法律或自治條例，與刑法係適用「裁判時」法律，尚有不
    同。從而，本件雖嗣後道路交通管理處罰條例第68條於99年
    5月5日修正，並由行政院令於99年9月1日施行，惟此係原處
    分機關裁決後始施行之法律，依前揭說明，即無比較適用之
    問題，併此敘明。
據上論斷，應依道路交通案件處理辦法第20條前段，裁定如主文
。
中    華    民    國    99    年    9     月    21    日
                  交通法庭      法  官  湯國杰
上列正本證明與原本無異。
如對本裁定不服，應於送達後5日內，向本院提出抗告狀（應抄
附繕本）。
中    華    民    國    99    年    9     月    27    日
                                書記官

司法院資訊處製作；財團法人民間司法改革基金會備份。
